臺灣高等法院刑事判決　　　　　　　　　　　　　　九十年度上訴字第四○○○號
　　上　訴　人　甲○○
　　即 自訴 人
　　被　　　告　丙○○
　　選任辯護人　邱六郎
右上訴人因偽造文書案件，不服臺灣士林地方法院八十九年度自字第二八五號，中華
民國九十年十月三十一日第一審判決提起上訴，本院判決如左：
    主  文
上訴駁回。
    理  由
一、自訴意旨略以：被告丙○○於民國（下同）八十五年二月十日偽稱受案外人乙○○之授權，而擅用乙○○之名義與自訴人甲○○簽立債權讓與同意書（下稱同意
    書），其後因被告與乙○○未依同意書履行，自訴人乃本於同意書對被告及乙○○二人起訴請求清償債務，然因訴外人乙○○明白否認有委託被告代為簽名之意
    思，致使法院就訴外人乙○○部分為自訴人敗訴之判決，因認被告涉有偽造文書
    之罪嫌云云。
二、按犯罪事實應依證據認定之，無證據不得推定其犯罪事實；又不能證明被告犯罪
    者，應諭知無罪之判決，刑事訴訟法第一百五十四條、第三百零一條第一項分別
    定有明文。又事實之認定，應憑證據，如未能發現相當證據，或證據不足以證明
    ，自不能以推測或擬制之方法，為裁判基礎（最高法院四十年臺上字第八六號判
    例參照）。復按告訴人之告訴，本以使被告受刑事訴追為目的，故其陳述是否與
    事實相符，自應調查其他證據，以資審認，苟其所為攻擊之詞，尚有瑕疵，則在
    此瑕疵未予究明以前，即不能遽採為斷罪之基礎（最高法院六十九年臺上字第一
    五三一號判決參照）。再認定被告有罪之事實，應憑證據，如未能發現相當之證
    據，或證據不足以證明，自不能以推測或擬制之方法，以為裁判之基礎；且認定
    事實所憑之證據，其為訴訟上之證明，須達於通常一般人均不致有懷疑，而得確
    信其為事實之程度者，始得據為有罪之認定，倘其證明尚未達到此一程度而有合
    理之懷疑存在時，尚難為有罪之認定基礎；另苟積極證據不足以為不利於被告事
    實之認定，即應為有利於被告之認定，更不必有何有利之證據（最高法院三十年
    上字第八一六號、四十年台上字第八六號、七十六年台上字第四九八六號判例參
    照）。末按「偽造文書罪，以捏造他人名義制作文書為構成要件之一，上訴人出
    售其與自訴人共有之租穀，雖以該上訴人與自訴人二人名義向甲書立售條，其時
    自訴人並未在場，由上訴人代為署名簽押，但於該名押之下註一『代』字，以明
    此項名押非自訴人所簽，即與捏造他人名義之條件不合（最高法院二十六年度渝
    上字第一二五號判例參照）。
三、自訴意旨認被告丙○○涉犯偽造文書罪嫌，係以被告用乙○○名義簽立之前開同
    意書，於自訴人提起民事訴訟時，乙○○否認授權被告代理簽名蓋章，致自訴人
    受臺灣士林地方法院八十九年度重訴字第一○三號民事一部敗訴判決，是自訴人
    之財產法益因被告之犯罪而直接受有損害，為其主要論據。訊據被告固坦承未得
    乙○○之同意而簽立同意書之事實，惟堅決否認有何自訴人所指之偽造文書犯行
    ，辯稱略以：「是因為自訴人拿出同意書，表示要我代乙○○簽名，就不會拍賣
    抵押物，被告誤認同意書係解決擔保債務，並有利於被告及乙○○，故代簽名於
    同意書上」等語。另辯護意旨則略以：「依自訴人所提之自訴狀所指被告「擅用
    乙○○之名義與自訴人甲○○簽立同意書」云云，則被偽造者應為乙○○，亦即
    被害人為乙○○，自訴人竟提出本件自訴，顯與刑事訴訟法第三百十九條之規定
    不合。被告誤以為簽立同意書係在乙○○概括授權之新臺幣（下同）一千萬元權
    限內所簽，並無偽造之故意，且被告已在乙○○名下，註明「丙○○代理」，即
    表示由被告代為簽下乙○○之名字，而非捏造乙○○之名義所簽，則與偽造係指
    捏造他人名義之條件不合」等語。
四、經查：
(一)、按刑法第二百十條之所謂損害，並不以其文書之真正名義人為限，苟因該項偽造
    或變造之文書足以蒙受損害者，即屬本罪之被害人。最高法院二十五年上字第五
    ○一九號例著有明文，而刑事訴訟法第三百十九條所稱犯罪之被害人，固以因犯
    罪而直接被害之人為限，惟所謂直接被害人，係指其法益因他人之犯罪而直接受
    其侵害者而言，而偽造文書之直接被害人，文書名義人固屬之，但行使此項文書
    ，致受損害者，亦應認屬於因他人犯偽造文書而直接受其侵害，得提起自訴，查
    本件自訴人依同意書提起民事訴訟，受一部敗訴判決之結果，業據自訴人提出臺
    灣士林地方法院八十九年度重訴字第一○三號民事判決書影本一份附卷可參（原
    審卷第十八頁至第四二頁），足認自訴人確實因此受有損害，為直接被害人，自
    得提起本件自訴，因此辯護人所辯自訴人非直接被害人，難謂為有理由，核先敘
    明。
(二)、被告所稱：「同意書是我簽的，其他乙○○的簽名也是我簽的」、「我之前簽的
    時候並沒有得到乙○○之同意，當初他不知道事後我有告訴他」（原審卷第五三
    頁、第一九四頁、本院卷第二八頁、第五六頁）等語，核與證人乙○○證稱：「
    印章是我的，我把印章交給被告，乙○○三個字之簽名是由被告簽的，當時我有
    同意被告簽一千萬以內作擔保，而本件金額超過我的授權，所以本件我沒有同意
    被告簽名蓋章。我事前不知道同意書之事情。被告簽了同意書後有馬上告訴我，
    我不同意因為超過我的授權」等語相符（原審卷第一八二頁、本院卷第二九頁）
    ，而簽立同意書當時，乙○○並未在場之事實，亦據目擊證人丁○○證述：「在
    場人有被告、自訴人及我三人，乙○○之簽名是被告所親自簽名」明確（原審卷
    第七五頁、本院卷第二八頁），此外並有同意書上被告所載「乙○○」署押及印
    章下確實已註明「丙○○代理」等字附卷可憑（原審卷第九頁至第十二頁），足
    認被告所辯未得案外人乙○○同意而以乙○○名義簽名及蓋用印文於同意書之上
    ，以及被告所持以蓋用印文於同意書之印章係乙○○先前交付與被告等情，堪信
    為真。
(三)、被告於同意書內既經表明「代理」乙○○簽名之意旨，即表示由被告代為簽下乙○○之名字，而非捏造乙○○之名義所書立，客觀上自不致有使人誤信為乙○○
    本人親自簽署同意書之虞，揆諸前開說明及裁判意旨，被告所為實與偽造文書之
    犯罪構成要件即屬有間，再「無權代理人責任之法律上根據如何，見解不一，而
    依通說，無權代理人之責任，係直接基於民法之規定而發生之特別責任，並不以
    無權代理人有故意或過失為其要件，係屬於所謂原因責任、結果責任或無過失責
    任之一種，而非基於侵權行為之損害賠償」（最高法院五十六年台上字第三○五
    號判例參照）。則自訴人認被告係謊稱經案外人乙○○同意授權而偽造文書顯屬
    不實，且被告既已表明代理意旨即無偽造文書之意圖，而或係逾越授權範圍之越
    權或無權代理，可知本件應屬單純民事契約關係所衍生糾紛，應另循民事法律途
    徑解決，要難謂被告未經授權卻表示代理之意旨而簽名即有偽造文書犯意，準此
    被告丙○○主觀上應無偽造文書故意，客觀上復已表明代理之意旨，故與刑法第
    二百十條偽造文書罪之構成要件並不相符，而不成立該罪。
五、綜上，自訴人所訴被告偽造文書情事，顯與事證不符，本案尚未達於通常一般人
    均不致有所懷疑，得確信其為真實之程度，而有合理性懷疑之存在，是本院無從
    形成有罪確信。此外，復查無其他積極證據足資認定被告涉有偽造文書罪嫌，既
    不能證明被告犯罪，根據「罪證有疑，利於被告」之證據法則，依法應為被告無
    罪之諭知。原審以不能證明被告犯罪而為無罪之諭知，經核原判決並無違誤，自
    訴人提起上訴仍執陳詞略以：「該判決以被告丙○○係以自己名義簽立有案外人
    乙○○之名義之同意書，於同意書上復有積極表明代理簽名之意旨，實無使人誤
    認之虞，認被告無有該當偽造文書罪，顯認事用法有重大之違誤」云云，但據前
    論述已足認被告並無自訴人上訴意旨所認之情節，是自訴人上訴以推測之詞指摘
    原判決不當，請求撤銷改判，為無理由，應予駁回。
六、據上論斷，應依刑事訴訟法第三百六十八條，判決如主文。
中     華     民     國     九十一      年      一       月     三十    日
                                臺灣高等法院刑事第七庭
                                    審判長法  官  吳  啟  民
                                          法  官  林  瑞  斌
                                          法  官  施  俊  堯
右正本證明與原本無異。
如不服本判決應於收受送達後十日內向本院提出上訴書狀，其未敘述上訴之理由者並
得於提起上訴後十日內向本院補提理由書（均須按他造當事人之人數附繕本）。
                                          書記官  陳  彥  蕖
中     華     民     國     九十一      年      一       月     三十    日
